臺灣臺北地方法院民事判決　　　　　　　99年度訴字第3219號
原　　　告　陳黃廖敏
訴訟代理人　邱南嫣律師
被　　　告　郭家彬
　　　　　　東南汽車客運股份有限公司
法定代理人　黃仕旻
訴訟代理人　胡榮傑
　　　　　　黃村力
上列當事人間請求損害賠償事件，本院於民國一百年五月二十五
日言詞辯論終結，判決如下：
    主  文
被告應連帶給付原告新台幣陸萬玖仟肆佰拾壹元，及自民國九
十九年六月十一日起至清償日止，按年息百分之五計算之利息。
原告其餘之訴駁回。
訴訟費用新台幣柒佰壹拾壹元由被告連帶負擔，其餘新台幣萬
壹仟肆佰柒拾肆元由原告負擔。
本判決第一項於原告以新台幣貳萬肆仟元為被告供擔保後，得假
執行；但被告以新台幣陸萬玖仟肆佰拾壹元為原告預供擔保，
得免為假執行。
原告其餘假執行之聲請駁回。
    事實及理由
一、按訴狀送達後，原告不得將原訴變更或追加他訴，但擴張或
    減縮應受判決事項之聲明、不甚礙被告之防禦及訴訟之終結
    者，不在此限，民事訴訟法第二百五十五條第一項第三款、
    第七款定有明文。本件原告起訴時請求被告應連帶給付原告
    新台幣（下同）二百九十七萬五千零六十六元，及自起訴狀
    繕本送達被告翌日起至清償日止，按年息百分之五計算之利
    息，嗣於民國九十九年十一月一日、一百年三月一日以民事
    擴張訴之聲明暨準備(一)狀、民事擴張訴之聲明暨準備(二)狀依
    序變更訴之聲明為，被告應連帶給付原告二百九十八萬三千
    一百六十一元、三百十四萬二千一百八十八元，及上開期間
    、利率計算之利息，核屬擴張應受判決事項之聲明，並不甚
    礙被告之防禦及訴訟之終結，參諸前揭規定，應予准許。
二、原告起訴主張：被告郭家彬為被告東南汽車客運股份有限公
    司（下稱東南客運公司）之司機，平日以駕駛營業大客車為
    業，為從事業務之人，於九十九年一月七日晚上六時四十五
    分許，駕駛車牌號碼５３５－ＡＢ號營業大客車，行經臺北
    市○○區○○路五段一五○巷四○一弄與松仁路二八一巷口
    前，疏於注意車前狀況，不慎撞及前方徒步欲穿越信義路之
    原告，致原告受有左側脛骨與腓骨開放性骨折、右側大腿壓
    裂傷之傷害，並於當日至臺北醫學大學附設醫院急診接受左
    側膝上截肢及右大腿清創及肌腱修補手術治療，迄九十九年
    二月六日出院須持續追蹤治療，術後兩腳行走功能嚴重受損
    ，平日需以輪椅代步，僅能靜坐或躺臥，如廁等事更須仰賴
    他人抱起、照料，尚能勉力完成，腸胃蠕動與消化功能亦嚴
    重減損，無法自理生活，而須終生照護，乃由訴外人即原告
    配偶陳征雄與三子陳淇合負責照護日常生活，被告郭家彬因
    其過失行為致原告身體受創而重傷，被告東南客運公司為被
    告郭家彬為之僱用人，應就原告所受損害即醫療費用新台幣
    （下同）六萬五千九百八十五元，增加生活上需要而支出之
    住院看護費用五萬元、日常看護費用一百七十萬零二百五十
    六元、醫療與醫藥用品費用二千九百四十七元、醫療輔助器
    材費用三十一萬九千零四十九元、交通費用四千二百五十一
    元及受有非財產上精神損害一百萬元負連帶損害賠償責任，
    為此依民法第一百八十四條第一項前段、第一百八十八條第
    一項、第一百九十三條、第一百九十五條第一項規定提起本
    訴。並聲明：被告應連帶給付原告三百十四萬二千一百八十
    八元，及自起訴狀繕本送達被告翌日起至清償日止，按年息
    百分之五計算之利息，並願供擔保請准宣告假執行等語。
三、被告則以：原告在禁止穿越路段違規穿越道路，為系爭車禍
    之肇事主因，被告郭家彬為肇事次因，就原告主張各項費用
    而言，其中醫療與醫藥用品費用、醫療輔助器材費用其中之
    馬桶椅、拐杖、輕型輪椅及交通費用，基於人道關懷原則，
    被告不爭執，惟就醫療費用其中九十九年二月六日收據僅二
    萬七千零五十九元，且應扣除伙食費五千五百元，同年二月
    十一日收據僅一千八百元，故醫療費用應為二萬九千七百三
    十五元，住院看護費用五萬元，惟原告既然住院，醫院配有
    專業看護人員可加照護，無需再另行他人看護，該請求當無
    必要，日常看護費用一百七十萬零二百五十六元，惟依臺北
    醫學大學附設醫院開立甲種診斷證明書（甲診字第二七一一
    ○號）醫師囑言明載：原告病情復健治療期間約一個月，依
    此推論，原告病情尚無終身看護之必要，是該請求亦無理由
    ，醫療輔助器材費用其中之膝上義肢十五萬元，有高估價額
    之嫌，且欠缺統一發票之支付證明，並應扣除全民健保給付
    額四萬八千元始為公允，又廠商正全義肢復健器材之保固書
    之保固期限六年，並不代表只能使用六年，是無增購義肢之
    必要，況未扣除前揭全民健保給付額四萬八千元，精神慰撫
    金一百萬元，以原告為肇事主因，被告郭家彬並無恆產，全
    賴微薄薪水養家活口，被告東南客運公司肩負經營市區大眾
    運輸責任，近來因油價高漲、各項營運成本激增等經營困境
    ，為維護大眾運輸權益暨眾多員工家庭生計而勉力經營，就
    本件事故之發生，勢必衝擊營運困境而言，顯然過高，故應
    予酌減，是以原告為肇事主因須負百分之八十責任、被告負
    百分之二十責任之比例，縱以原告聲明三百十四萬二千一百
    八十八元全額計算，亦僅為六十二萬八千四百三十八元，而
    被告已實際陸續給付原告二十萬四千九百五十元，加上原告
    受領強制汽車責任保險之傷殘給付八十萬、醫療給付十三萬
    五千六百五十四元，共計一百十四萬零六百零四元，早已逾
    越原告得受賠償之金額，足徵原告於本件已無請求權之存在
    ，爰聲明：駁回原告之訴及其假執行之聲請，如受不利之判
    決，願供擔保請宣告免為假執行等語置辯。
四、本件原告主張被告應負全部肇事過失責任等情，為被告所否
    認，並以前揭情辭置辯。是本件兩造間爭點首在：被告應否
    負過失責任及其範圍如何？按汽車行駛時，駕駛人應注意車
    前狀況及兩車併行之間隔，並隨時採取必要之安全措施，道
    路交通安全規則第九十四條第三項定有明文。又行人穿越道
    路，在禁止穿越、劃有分向限制線、設有劃分島或護欄之路
    段或三快車道以上之單行道，不得穿越道路，同規則第一百
    三十四條第一項第三款並有明文。經查，本件肇事經過為被
    告郭家彬駕駛５３５－ＡＢ號民營公車從臺北市○○路二八
    一巷南往西左轉行駛至肇事地點時，其左前車輪壓及由北向
    南穿越信義路五段一五○巷四○一弄之原告腳部而肇事之事
    實，為兩造所不爭執，並有台北市政府警察局交通警察大隊
    九十九年六月二十三日北市警交大事字第○九九三一五○四
    六○○號函附道路交通事故初步分析研判表、道路交通事故
    現場圖、道路交通事故補充資料表、道路交通事故談話紀錄
    表、道路交通事故調查報告表及事故現場照片（見調解卷第
    六四頁至第七九頁）在卷可稽，並經台北市車輛行車事故鑑
    定委員會出具鑑定意見：「一、郭家彬駕駛５３５－ＡＢ號
    民營公車：未注意車前狀況。（肇事次因）二、陳黃廖敏（
    行人）：在禁止穿越路段違規穿越道路。（肇事主因）」等
    語明確，有該委員會九十九年九月二十九日北市裁鑑字第○
    九九三九八二○四○○號函附鑑定意見書（見本院卷第三八
    頁至第四一頁）在卷足稽，復經台北市車輛行車事故鑑定覆
    議委員會出具覆議意見：「（Ｂ行人）陳黃廖敏：在禁止穿
    越路段違規穿越道路（肇事主因）。（Ａ車）郭家彬５３５
    －ＡＢ號民營大客車：未注意車前狀況（肇事次因）。」等
    語無訛，有該委員會九十九年十二月十四日北市交安字第○
    九九三一八一四六○○號函附鑑定覆議意見書（見本院卷第
    一一二頁至第一一三頁）在卷可佐，足認本件事故之發生，
    係原告在禁止穿越之台北市○○路○段一五○巷四○一弄違
    規穿越道路時，適被告郭家彬駕駛另被告東南客運公司所有
    ５３５－ＡＢ號民營公車未注意車前狀況，其左前車輪壓及
    原告腳部而肇事。至原告主張被告郭家彬另有駕車行至交岔
    路口中心處占用來車道搶先左轉之違規情事云云，惟依前開
    道路交通事故現場圖所示，被告郭家彬駕駛車輛壓及原告腳
    部之地點，係在台北市○○路二八一巷左轉進入信義路五段
    一五○巷四○一弄後兩個車身處，而非在該路口之待轉或轉
    彎處，是縱認被告郭家彬有搶先左轉之情事，亦難認係造成
    本件事故之過失原因，核與前揭臺北市車輛行車事故鑑定委
    員會及台北市車輛行車事故鑑定覆議委員會鑑定意見相符，
    是仍應認本件事故之發生，原告在禁止穿越路段違規穿越道
    路為肇事主因，被告郭家彬駕車未注意車前狀況為肇事次因
    。又被告郭家彬為被告東南客運公司之受僱人，被告郭家彬
    肇事時駕駛其公司所有民營客車，係執行職務中而肇事等情
    ，為兩造所不爭執，則被告東南客運公司自應就被告郭家彬
    過失行為負連帶賠償責任無誤。本院因審酌兩造過失責任程
    度，認被告應連帶負百分之四十過失責任為適當。
五、又原告主張被告應連帶賠償原告醫療費用、住院看護費、日
    常看護費、醫療與醫藥用品費、醫療輔助器材費、交通費及
    精神慰撫金等情，為被告部分否認，並以前揭情辭置辯。是
    本件兩造間爭點次在：被告應負連帶賠償金額若干？按因故
    意或過失，不法侵害他人之權利者，負損害賠償責任；受僱
    人因執行職務，不法侵害他人之權利者，由僱用人與行為人
    連帶負損害賠償責任；不法侵害他人之身體或健康者，對於
    被害人增加生活上之需要時，應負損害賠償責任；不法侵害
    他人之身體、健康，被害人雖非財產上之損害，亦得請求賠
    償相當之金額。民法民法第一百八十四條第一項前段、第一
    百八十八條第一項前段、第一百九十三條第一項、第一百九
    十五條第一項前段定有明文。次查：
  (一)醫療費用：原告主張已支出醫療費六萬五千九百八十五元，
    業據提出台北醫學大學附設醫院診斷證明書（見調解卷第一
    ○頁至第一一頁）、醫療費用收據（見調解卷第一七頁至第
    三○頁、本院卷第一五六頁至第一五九頁）及費用明細（見
    本院卷第一九七頁至第一九八頁）為證。雖被告抗辯九十九
    年二月六日收據（收據號碼00000000000）原告
    僅支出二萬七千零五十九元，同年二月十一日收據（收據號
    碼00000000000）原告僅支出一千八百元云云，
    惟原告於前揭九十九年二月六日、二月十一日支出之醫療費
    用，分別尚有「部份負擔金額」欄所示之二萬三千零九十六
    元、五百三十二元，且收據號碼00000000000、
    00000000000之收據亦分別有兩張，次張即記載
    上開部份負擔金額，有記載上開收據號碼之收據共四張（見
    調解卷第一九頁至第二○頁、第二二頁至第二三頁）在卷可
    稽，足認原告主張該兩日支出醫療費並無溢載。又被告抗辯
    上開九十九年二月六日收據記載伙食費五千五百元，與本件
    事故無關，應予扣除等語，惟傷者之伙食與一般不同，若無
    侵權行為之發生，原告不必至醫院支出該伙食費用，應屬增
    加生活上需要之費用（最高法院七十八年度第九次民事庭會
    議參照），故原告請求該項負用，仍應准許。
  (二)看護費用：
  1.原告主張其住院期間支出看護費用五萬元，不惟已提出前揭
    診斷證明書（見調解卷第一○頁）為據，足認其確有於九十
    九年一月七日急診住院接受骨創及截肢手術，迄同年二月六
    日出院，自有延請看護之必要外，並已提出看護費用證明書
    （見調解卷第三二頁至第三六頁）到院，足認原告確有於住
    院期間之九十九年一月十二日起至同年二月六日止，共計支
    出五萬元（2,000元×25日 ）住院看護費用無訛。雖被告辯
    稱原告既然住院，醫院配有專業看護人員可加照護，無需再
    另行他人看護云云，然住院僅有醫師、護理人員可為必要之
    醫護照顧，並無配有專業看護人員，此為眾所週知之事，被
    告悖於事實所辯，自不足採。
  2.又原告請求出院後日常看護費用一百七十萬零二百五十六元
    ，除已提出前揭診斷證明書（見調解卷第一一頁）到院，足
    認原告九十九年一月七日急診住院接受(1)左側膝上截肢(2)右
    大腿清創及肌腱修補手術治療，復於同年月十四日接受右大
    腿清創手術治療、同年月十九日接受右大腿清創與植皮手術
    治療等情無誤，並經本院函詢臺北醫學大學附設醫院：原告
    有無終生照護之必要，據復：病人需要終生照護，有該院九
    十九年十一月三十日校附醫歷字第○九九○○○六四七八號
    函（見本院卷第一一一頁）在卷可稽，足見原告謂其出院須
    持續追蹤治療，術後兩腳行走功能嚴重受損，平日需以輪椅
    代步，僅能靜坐或躺臥，如廁等事更須仰賴他人抱起、照料
    ，尚能勉力完成，腸胃蠕動與消化功能亦嚴重減損，無法自
    理生活，而須終生照護等語，所言非虛，被告以原告出院時
    診斷證明書，抗辯原告病情復健治療期間約一個月，依此推
    論，原告病情無終身看護之必要云云，並不足採。是以原告
    主張其係三十一年七月三日出生，事故當時為六十八歲，依
    九十三年台灣地區女性平均壽命七十九歲計算其餘命期間，
    並以最低工資一萬七千二百八十元，依第一年不扣除中間利
    息霍夫曼係數扣除中間利息，計算日常看護費用為一百七十
    萬零二百五十六元（17,280元×11年×8.0000000 ），既據
    原告提出其身分證影本及平均壽命統計資料（見調解卷第三
    七頁至第三八頁）為證，核屬有據，亦應准許。
  (三)其他增加生活需要之費用：
  1.原告主張已支出醫療與醫藥必要用品費用二千九百四十七元
    ，醫療輔助器材費其中馬桶椅二千四百五十元、拐杖七百四
    十九元、輕型輪椅五千八百五十元，交通費四千二百五十一
    元，業據提出統一發票多張（見調解卷第四○頁至第四三頁
    第四五頁至第四六頁、第四九頁至第五七頁及本院卷第八五
    頁）到院，並為被告所不爭執，堪信屬實，自應准許。
  2.又原告主張已支出裝置義肢費用十五萬五千元及保固期滿將
    來更換須再支出同額裝置義肢費用，共計三十一萬元等情，
    固已提出廠商正全義肢復健器材有限公司出具之發票及保固
    證明書（見本院卷第八○頁）為證，足認原告確已支出裝置
    義肢費用十五萬五千元，及該義肢保固期間為六年等情無訛
    ，惟被告抗辯裝置義肢應扣除全民健保給付額四萬八千元，
    且保固期限六年，並不代表只能使用六年，是無增購義肢之
    必要等語，並提出健保義肢給付金額一覽表（見本院卷第一
    七五頁）到院。按義肢給付以收載於支付標準義肢品項為原
    則，自願裝配義肢超出本保險給付之費用部分，由保險對象
    自行負擔，全民健康保險醫療辦法第三十一條定有明文，足
    見裝配義肢之費用確屬健保得給付之項目，而原告就此健保
    得給付項目，何以未先請求健保給付，而逕行自費購買，並
    未舉證以實其說，自應認此健保得給付之金額，非屬原告增
    加生活需要之必要費用。又上開保固證明書記載保固期限六
    年，固不代表只能使用六年，但此六年使用期限屆滿，若不
    許使用者換新，亦須增加維護費用，是以認該六年期限為使
    用汰換期限為適當，原告主張其於九十九年支出義肢費用時
    為六十八歲，至其七十九歲止，尚須汰換一次義肢，即屬有
    據，惟該汰換期限尚未屆至，現在請求自須扣除按法定利率
    計算之中間利息。是以原告請求已支出之裝置義肢費用十萬
    七千元（155,000元－84,000元,）及將來汰換須支出之裝置
    義肢費用八萬五千六百元（〈155,000元－84,000元〉÷〈1
    ＋0.05×5〉），共計十九萬二千六百元，核屬有據。
  (四)精神慰撫金：原告主張受有非財產上精神損害一百萬元，查
    原告因此次車禍受傷致左側膝上截肢及右大腿清創及肌腱修
    補手術治療，術後兩腳行走功能嚴重受損，而須終生照護，
    其身心遭受極大之痛苦，自堪認定，又原告係三十一年生，
    未曾受過教育，已婚，育有三男四女，事故發生前，日常以
    從事資源回收工作為業，月收入約一萬二千元，而被告郭家
    彬受僱於被告東南客運公司，屬受薪階級，已陸續給付原告
    二十萬四千九百五十元，被告東南客運公司則為大眾運輸公
    司，具有相當資力，已協助原告受領強制汽車責任保險之傷
    殘給付八十萬、醫療給付十三萬五千六百五十四元，及被告
    郭家彬刑事部分業經原告撤回而經法院判決不受理等情，本
    院因斟酌兩造間身分、地位、經濟狀況與加害程度（最高法
    院著有五十一年台上字第二二三號判例、八十六年台上字第
    五一一號判決參照），認原告請求被告應連帶賠償精神慰撫
    金之數額一百萬元為相當。
  (五)綜上所述，原告請求被告連帶賠償醫療費用、住院看護費、
    日常看護費、醫療與醫藥用品費、馬桶椅、拐杖、輕型輪椅
    、交通費、裝置義肢費及精神慰撫金之數額，共計三百零二
    萬五千零八十八元（65,985元＋50,000元＋1,700,256元＋2
    ,947元＋2,450元＋74 9元＋5,850元＋4,251元＋192,600元
    ＋1,000,000元），核屬有據。
六、按損害之發生或擴大，被害人與有過失者，法院得減輕賠償
    金額或免除之，民法第二百十七條第一項定有明文。被告郭
    家彬就本件車禍之發生，應負百分之四十過失責任，原告應
    負百分之六十過失責任，已如前述，被告抗辯應依過失相抵
    減輕賠償責任，核屬有理，是依上開過失相抵之規定，原告
    得請求之金額為一百二十一萬零三十五元（3,025,088元×4
    0%）。又強制汽車責任保險人依強制汽車責任保險法規定所
    為之保險給付，視為被保險人損害賠償金額之一部分，被保
    險人受賠償請求時，得扣除之，強制汽車責任保險法第三十
    二條定有明文。本件肇事車輛因投保汽車強制責任險，已由
    保險公司賠償原告傷殘給付八十萬、醫療給付十三萬五千六
    百五十四元，為兩造所不爭執，另被告已陸續給付原告二十
    萬四千九百五十元（14,950元＋100,000元＋40,000元＋50,
    000元 ），並有被告提出之支票及收據（見本院卷第二二頁
    至第二五頁）在卷可稽，是以原告請求被告賠償時，應扣除
    上開已給付而視為損害賠償之保險金及被告已為之給付，故
    原告所得請求賠償之金額為六萬九千四百三十一元（1,210,
    035元－800,000元－135,654元－204,950元）。
七、從而，原告本於侵權行為連帶損害賠償之法律關係，訴請被
    告連帶給付其六萬九千四百三十一元，及自起訴狀繕本送達
    翌日即九十九年六月十一日起至清償日止，按年息百分之五
    計算之利息，為有理由，應予准許。逾此部分之請求，為無
    理由，應予駁回。
八、本件事證已臻明確，兩造其餘主張陳述及所提之證據，與判
    決結果不生影響，爰不一一另行論述，附此敘明。
九、兩造陳明願供擔保，聲請宣告假執行或免為假執行，經核原
    告勝訴部份，合於法律規定，爰分別酌定相當之擔保金額宣
    告之；原告其餘假執行之聲請，因訴之駁回而失所依據，應
    予駁回。
十、據上論結，本件原告之訴為一部有理由、一部無理由，依民
    事訴訟法第七十九條、第八十五條第二項、第三百九十條第
    二項、第三百九十二條第二項，判決如主文。
中    華    民    國   100    年    6     月    13    日
                  民事第一庭    法  官  劉台安
以上正本係照原本作成
如對本判決上訴，須於判決送達後二十日內向本院提出上訴狀。
如委任律師提起上訴者，應一併繳納上訴審裁判費。
中    華    民    國   100    年    6     月    13    日
                                書記官  曹瓊文